臺灣臺南地方法院刑事判決　　　　　　　　　　　　　　九十年度自緝字第二三號
　　自　訴　人　乙○○
　　被　　　告　甲○○
　　選任辯護人　蘇暉
右列被告等因詐欺案件，經自訴人提起自訴，本院判決如左：
    主  文
甲○○無罪。
    理  由
一、自訴意旨略以：被告甲○○於民國八十五年二月間經常至自訴人住處修理手錶，
    始認識之，而被告並稱：「伊不僅賣手錶，另開餐館」，自訴人也曾至被告所開
    設之餐廳捧場數次，嗣後同年三月間，被告甲○○連續數次簽發其名義及被告胡
    郭雪荔名義之支票計七張，票面金額新台幣（下同）共一百三十四萬七千六百元
    正，向自訴人購買貨品，自訴人因見被告等事業龐大，又所簽發之支票係近期支
    票，始不疑有他，連續售貨予被告等，詎料支票屆期，自訴人提出兌現，卻遭受
    退票等語，認被告涉有詐欺犯行。
二、按犯罪事實，應依證據認定之，無證據不得推定其犯罪事實，又不能證明被告犯
    罪者，應諭知無罪之判決，刑事訴訟法第一百五十四條、第三百零一條第一項分
    別定有明文。次按刑法第三百三十九條一項詐欺取財罪係以意圖為自己或第三人
    不法之所有，以詐術使人將本人或第三人之物交付者為其構成要件，故不但主觀
    上須有為自己或第三人不法所有之意圖，而且客觀上亦須有以詐術使人交付物之
    事實始足當之。又所謂「詐術」者，必須被詐欺之人因行為人所施用之詐術而陷
    於錯誤者始可，若行為人所施用之方法不能認為詐術，亦不致使人陷於錯誤時，
    即不構成詐欺取財罪。否則，刑事之詐欺罪與民事之債務不履行間，即無從區分
    。再按，商埸上買賣之習慣，常有由出賣人先交付貨後，嗣買受人始於約定之期
    限內付款之情形，故縱財務狀況不佳者，仍可先購買貨物後，再從轉賣之利潤中
    ，給付原先所積欠之貨款。因此，不得僅因購買貨物時買受人財務狀況不佳，償
    債能力不足，即認其以購買貨物為名，而行詐財之實，若是如此，則商業交易行
    為將停滯不前，經濟發展亦將嚴重受阻，自非立法者制定刑法詐欺罪之本旨。至
    於購買者財務狀況及償債能力如何，買受人本無告知出賣人之義務，縱買受人真
    有財務狀況不佳，甚且積欠他人款項之情事，其仍無主動將此情事告知出賣人之
    義務。依此，出賣人尚難僅因買受人未說明其財務狀況，即逕認買受人有隱瞞事
    實而致出賣人限於錯誤之施詐行為存在。末按，支票乃支付憑證，並非信用憑證
    ，此於遠期支票（支票所載之發票日期在實際發票或交付票據予執票人之後）之
    情形尤然，是以收受遠期支票當時，如該支票信用良好，並非拒絕往來戶，此時
    執票人本應承擔支票於屆期之際可能不獲兌現之風險，自不得僅因該支票嗣後不
    獲給付，即足以推認執票人之前手於交付之際，就有意不履行其票據債務。
三、本件自訴人認被告涉有詐欺罪嫌，無非以被告未能如期兌現貨款，並有支票及退
    票影本七紙等資為依據。
四、經查：
（一）本件被告有無詐欺告訴人首須審究者，乃被告於向自訴人所購買貨物時有無向
      告訴人施用詐術？查本件自訴人與被告為舊識雙方之前即認識，此為自訴人所
      不爭執。且自訴人乙○○自民國八十三年間，即與被告有生意往來，自八十三
      年至八十五年四月間，有多次付款記錄，此有九十年十一月十九日大眾銀行西
      台分行函文附卷足參，是自訴人之所以交付貨物，純因以往之交情，而非被告
      對其施用詐術。又買賣關係中，出賣人交付買賣標的物之給付義務，與買受人
      提出買賣價金之給付義務原本即立於對待給付之關係（互有同時履行抗辯權）
      ，然本件買賣之日期為三月間，自訴人卻收受三月三十一日、四月十二日、四
      月十四日、四月十五日、四月二十一日之遠期支票，則由是觀之，自訴人已放
      棄法律上可主張之同時履行抗辯權利而先行交貨，且買受人即被告於雙方之買
      賣契約中復無主動告知其財務狀況及償債能力之義務，則被告究有何施用詐術
      ，使自訴人陷於錯誤而先行交貨之行為，顯不足明瞭。
（二）再就被告所支付之系爭支票七紙，其中發票人胡郭雪荔部份，台南市第十信用
      合作社八十五年十一月七日函覆「支票存款戶胡雪荔，帳號00000－00
      於八十五年五月三日為拒絕往來戶」；發票人甲○○部份，台南市第一信用合
      作社八十五年十一月十五日函覆「本社儲蓄部支有0000000號存戶甲○
      ○於民國八十五年四月二十六日被拒絕往來。而依卷附大眾銀行西台南分行（
      即原台南市第十信用合作社）九十年十一月十九日函覆，被告所使用其配偶胡
      郭雪荔名義之支票兌領記錄，於八十五年一月至四月間，尚有大量之支票兌現
      ，並未有財務惡化之異狀。足見被告於八十五年三月間與自訴人交易時，其資
      金之調度尚未發生困窘。
（三）又查，被告辯稱八十五年四月間曾遭香港友人倒帳，被告目前尚持有相關債權
      文件無法追償，亦有支票影本四紙足稽，上開金額合計已達二百餘萬元，足見
      ，被告確因八十五年四月間遭人惡意倒債，致生經濟惡化。其無法償返貨款，
      並非出於詐欺之犯罪故意，灼然至顯。
（四）末查，被告亦無規避其民事責任，已與自訴人達成和解，此經自訴人供陳在卷
      ，亦難認其有不法所有之意圖。
（五）綜前觀之，依前揭證據資料尚無從證明被告主觀上已具備為自己不法所有之意
      圖，且客觀上並無施以詐術之行為使自訴人陷於錯誤而交付貨物，自與刑法詐
      欺取財罪之構成要件不符。此外，復查無其他確切證據足資證明被告有何詐欺
      之犯行，應認不能證明被告犯罪，揆諸前揭說明，本件即應對被告為無罪之諭
      知。
據上論斷，應依刑事訴訟法第三百四十三條、第三百零一條第一項，判決如主文。
中    華    民    國      九十一      年      二      月    二十一      日
                                  臺灣臺南地方法院刑事第三庭
                                          法  官    蔡 奇 秀
右正本證明與原本無異。
如不服本判決，應於判決送達後十日內，向本院提出上訴狀。
                                          書記官    尹 之 玲
中    華    民    國      九十一      年      二      月    二十二      日
